【裁判字號】    97,重上,17
【裁判日期】    980508
【裁判案由】    確認債權不存在
【裁判全文】
臺灣高等法院花蓮分院民事判決          97年度重上字第17號
上  訴  人  甲○○
訴訟代理人  詹順貴律師
            謝庭恩律師
被上訴人    有限責任花蓮第二信用合作社
法定代理人  乙○○
訴訟代理人  魏辰州律師
上列當事人間請求確認債權不存在事件，上訴人對於中華民國97
年5月30日臺灣花蓮地方法院97年度重訴字第7號第一審判決提起
上訴，本院於98年4月24日言詞辯論終結，判決如下：
      主  文
上訴駁回。
第二審訴訟費用由上訴人負擔。
      事實及理由
一上訴人聲明：(一)原判決廢棄。(二)上開廢棄部分，請求確認兩造
  間於民國（下同）83年8月1日成立之新台幣（下同）4千萬元
  消費借貸關係不存在。
二被上訴人聲明：上訴駁回。
三兩造之陳述與第一審判決記載相同者，予以引用。
四上訴人另補陳略稱：
  (一)被上訴人前襄理林岳良曾經於另案（92年度上字第40號清償
    借款事件）中作證稱：擔保放款業務第一張借據必由本人親
    簽，始符合上訴人當時之對保程序。
  (二)被上訴人所提出的83年8月1日取款憑條上所記載的時間是當
    日12時03分，但依據卷附清償紀錄單所示，各筆借款的清償
    時間均在上開取款憑條所記載之時間之前，此異常之疑點亦
    足以證明被上訴人所述不實。
  (三)系爭83年7月21日之約定書與印鑑卡不足以證明上訴人有概
    括授權之情事，系爭「借款展期申請書」及「變更借據部份
    約定內容契約書」亦不能證明上訴人有借貸系爭 4千萬元之
    意思。且約定書中間所填載的日期是83年 7月21日，而於另
    案刑事自訴程序中所提出的證據，在日期部分卻是空白，顯
    然該日期是被上訴人嗣後自行填寫，足見上訴人根本不知悉
    系爭合約書是用於辦理系爭借款。
  (四)縱然系爭印鑑卡是於83年8月1日變更印鑑，為何上訴人能夠
    在83年7月21日即使用該印鑑簽立系爭合約書。
  (五)縱認上訴人積欠被上訴人系爭4千萬元借款債務，亦因該4千
    萬元已經於撥入上訴人帳戶後再匯回被上訴人之備償專戶而
    獲得清償。
  (六)系爭「借款展期申請書」上的「4千萬元」及其上所載字跡
    與上訴人之筆跡顯然不同，足見是被上訴人先請上訴人填妥
    姓名後，再由被上訴人填入其他相關資料。
  (七)上訴人與被上訴人素有往來，為求便利，向有由被上訴人先
    拿空白單據或契約書由上訴人簽名再交由被上訴人補充之模
    式，因此，上訴人對「借款展期申請書」及「變更借據部份
    約定內容契約書」之內容根本不知情，而係由被上訴人交由
    上訴人簽名，嗣後再由被上訴人自行填入內容。因此，系爭
    「約定書」、「印鑑卡」、「借款展期申請書」及「變更借
    據部份約定內容契約書」都是由上訴人事先簽署，而非作為
    系爭借款之用，否則為何會呈現諸多不合常理之處。
  (八)被上訴人將系爭4千萬元撥入的被上訴人營業部22233-9號帳
    戶，是上訴人提供銘星企業作為人頭帳戶使用，事實上由吳
    錶在掌控，系爭4千萬元借款上訴人確實不知情。
  (九)系爭 4千萬元撥入上訴人於營業部之上開帳戶後，旋即又轉
    入被上訴人之「營業放款備償專戶」用於清償吳錶、陳玉枝
    、吳素芳、蔣雪菲、吳銘傳、吳清吉等人之債務（上訴人及
    吳素芳、蔣雪菲為貸款之連帶保證人），被上訴人並未舉證
    證明上開債務確實存在。
  (十)系爭借款轉入備償專戶是否經過上訴人之授權，應命被上訴
    人提出全卷資料予以證明。
  (十一)倘若系爭印鑑卡確實是上訴人於83年8月1日所簽署，該日期
    與系爭擔保放款借據之日期是同一天，為何上訴人不在系爭
    擔保放款借據上親自簽名？被上訴人復未審核林麗敏有無上
    訴人之授權書，有此可知被上訴人未盡其審核之責任。
  (十二)系爭 4千萬元借款確實轉往被上訴人之營業備償專戶清償銘
    星企業吳錶、吳清吉、陳玉枝、吳素芳、吳銘傳等關聯戶在
    被上訴人處之原有貸款，如果系爭借款是上訴人所借，上訴
    人怎會借貸此筆款項再清償其他人之借款債務，合理之解釋
    就是：系爭借款根本係由林麗敏所冒名借貸。
  (十三)被上訴人審核系爭借款之過程確實存有審核不實之違誤，且
    如此鉅額款項竟於短短37分鐘之內完成所有核貸的動作，亦
    顯然違反常情。
      理    由
一本案經本院審理結果，認第一審判決駁回上訴人在第一審之訴
  ，經核其認事用法俱無不當，應予維持，並引用第一審判決所
  記載之理由及證據。
二本院另補充理由如下：
  (一)上訴人於83年 7月21日所制作的約定書（見原審卷第35頁）
    、於83年8月1日制作的上訴人印鑑卡（見原審卷第36頁）、
    於88年10月29日制作的「借款展期申請書」（見原審卷第58
    頁）、於88年10月30日制作的「變更借據部份約定內容契約
    書」（見原審卷第59頁）均係由上訴人親自簽名之事實，上
    訴人並未爭執。故而本件最關鍵的爭點在於：上開文件關於
    上訴人的簽名，究竟是上訴人有意識下的法律行為，還是上
    訴人在被上訴人利用其為上訴人辦理另件太昌土地貸款案件
    時，以空白文件刻意矇混下所誤簽。原審從上訴人年齡、智
    識、經驗的角度詳細論述上訴人關於伊係在不知情的情況下
    在上開文件上簽名之辯解與常情有悖，不足採信，其論述已
    顯然可取（見原審判決第 6頁第14行以下）。況且上訴人在
    上開「借款展期申請書」、「變更借據部份約定內容契約書
    」上所簽名的欄位分別是「（借款）申請人」及「借款人」
    （見原審卷第58及59頁），而上訴人已經自認其於上開太昌
    土地貸款案件中僅係居於連帶債務人之地位（見本院卷第13
    1及211頁），以上訴人多年之商場歷練，若謂其在空白文件
    上簽名時，連簽名欄位究竟是連帶債務人或借款人都會沒有
    注意到，更屬令人難以置信。此外，上訴人復未能就林麗敏
    串同被上訴人盜蓋上訴人印章辦理系爭4千萬元貸款之事實
    舉證證明，其此部分主張自難採信。
  (二)上訴人復於本院準備程序中自認其於系爭貸款三個月之前，
    曾經以伊父吳錶、伊妹吳素芳、伊妻蔣雪菲、及伊兄吳銘傳
    （即林麗敏之夫）之名義，向被上訴人辦理抵押借款1億5千
    萬元，供上訴人在花蓮市太昌地區建屋運用（即上訴人所稱
    之太昌案，見本院卷第131及211頁），足見上訴人於83年5
    月間辦理太昌土地貸款案期間，伊與其家族成員（包括上訴
    人之父吳錶及林麗敏之配偶即吳銘傳在內）之間的關係尚未
    生變，彼此間仍具有一定程度之信賴關係，否則渠等不致以
    自己名義供上訴人貸借鉅款。而系爭4千萬元貸款案件的辦
    理時間與上開太昌土地貸款案相距僅約三個月，系爭4千萬
    元貸款所撥入的上訴人帳戶，實際上一向是由上訴人之父吳
    錶在掌控運用等情，亦係上訴人所自認（見本院卷第91-92
    頁），當時（83年間）上訴人家族公司的內帳是由林麗敏在
    管理，亦有吳錶於本院97年上更(一)字第102號於98年3月19日
    之審判筆錄可稽（見該審判筆錄第6頁），再參照林麗敏得
    以持用上訴人印鑑出面全程辦理系爭貸款手續之情狀，堪見
    林麗敏於93年自訴字第3號案件原審審理時所證：伊是獲得
    上訴人授權後才出面辦理系爭4千萬元一節（見上開卷(一)第
    53頁），確屬可信。而被上訴人是花蓮地區型之金融機構，
    與上訴人家族間之來往十分的密切、頻繁，上訴人家族所經
    營之銘星、嘉星等公司，以上訴人本人、配偶蔣雪菲及上訴
    人之父吳錶、上訴人之兄、嫂、妹即吳銘益、張瑩如、吳銘
    傳、林麗敏、吳素芳等人，彼此借用名義向被上訴人辦理多
    筆貸款，上訴人家族成員與被上訴人之間因為長期往來而具
    有一定的信賴關係，係卷內資料明白顯示而為兩造所不爭的
    事實，被上訴人基於其對上訴人家族間內部關係的瞭解，依
    據上開約定書第10條及印鑑卡背面之約定（見原審卷第35、
    36頁），視持有系爭上訴人印鑑之林麗敏為上訴人之代理人
    而代理上訴人辦理與系爭貸款有關之手續，亦不違反常情。
    且在一般金融實務中，金融機構對熟識客戶提供一定程度的
    方便及服務，例如代為撰寫相關文件的內容後，再由當事人
    或代理人自行用印，甚至於客戶用印後再由行員當場或事後
    補填，也是十分常見的情形，上訴人亦自認伊與被上訴人間
    確實存有先行在文件上簽署，事後再由被上訴人補填內容之
    信賴關係（見本院卷第9頁3.之內容）。故上開由上訴人親
    自簽名的「借款展期申請書」、「變更借據部份約定內容契
    約書」上金額及日期的筆跡與上訴人不同，顯然不足以為被
    上訴人不利之證明。
  (三)另上訴人與其家族成員於系爭貸款辦理期間，關係和諧，彼
    此間具有一定程度的信賴，且系爭貸款實際上是由當時管理
    上訴人家族內帳的林麗敏出面辦理，所貸得之金額由上訴人
    之父吳錶主導運用，已如前述，則被上訴人將擔保放款借據
    直接交由實際持有上訴人印鑑之林麗敏代為簽名後撥款供吳
    錶運用，既未違反上訴人借名擔任借款人之原意，故被上訴
    人即使違背當時金融法令或被上訴人內部的控管規定，亦於
    上訴人系爭借款債務之成立不生影響。是上訴人所引用林岳
    良之證詞（第一張借據必須由本人親簽）指摘被上訴人之作
    業程序有瑕疵，即便屬實（被上訴人已經否認），亦於本件
    上訴人究竟是同意林麗敏以其名義辦理系爭借款之判斷無涉
    。換言之，本件的判斷的關鍵是在於上訴人是否同意以自己
    名義供林麗敏辦理系爭借款，而不是在追究被上訴人辦理本
    件貸款之程序有無瑕疵，故上訴人聲請本院命被上訴人提出
    放款手冊、被上訴人與其他貸款客戶簽立之貸款文件，並說
    明系爭4千萬元用於清償債務之法律上原因關係云云，均核
    無必要。
  (四)另以上訴人名義於85年10月14日辦理另增加4千萬元借款所
    簽立之「增加借款金額申請書」，其上的簽名並非上訴人本
    人親自簽名，已經本院將該文件送交法務部調查局鑑定無訛
    ，該文件雖非上訴人親自簽署，但亦蓋有上訴人之印鑑章，
    依上開相同之理由，亦不能作為上訴人否認曾經授權林麗敏
    辦理系爭4千萬元借款供家族使用之依據，且此部分之4千萬
    元借款，已經清償，不在本件爭訟範圍，本院不再就此予以
    論究。
  (五)又系爭借款既然是由上訴人授權由林麗敏代理出面辦理，而
    撥入上訴人帳戶內之金額亦係由上訴人之父吳錶主導運用，
    則被上訴人依據林麗敏所提出蓋有上訴人印鑑之取款憑條，
    再依據林麗敏之指示，將系爭借得的4千萬元由上訴人帳戶
    轉入被上訴人「營業部放款備償專戶」用於清償銘星企業吳
    錶、吳清吉、陳玉枝、吳素芳、吳銘傳等關聯戶於被上訴人
    處原有之貸款（見原審卷第110頁被上訴人函），均在上訴
    人之授權林麗敏使用印鑑之權限範圍之內，無須上訴人親自
    在擔保借款收據、取款憑條及清償指定書等文件上簽名並指
    定貸款用途，而真正主導系爭貸款使用之林麗敏及吳錶既未
    對上開金錢之流向有所爭執，益見上開貸款之流向確實是依
    據林麗敏之指示所為，故上訴人堅指上開貸款之撥款及指定
    清償債務未依正常程序，其流向可疑一節，已經顯不足取，
    且與「本件借名貸款是否曾經上訴人同意」之關鍵判斷無涉
    。故上訴人聲請命被上訴人提出上訴人或林麗敏之授權書，
    證明上訴人或林麗敏確有授權被上訴人將系爭4千萬元借款
    用於清償上開關聯戶之債務，亦顯無必要。
  (六)另上訴人一再爭執被上訴人所提出的83年8月1日取款憑條上
    所記載的時間是當日12時03分，但依據卷附清償紀錄單所示
    ，各筆借款的清償時間自當日11時14分至46分不等（見原審
    卷第187-192頁），均在上開取款憑條所記載之時間之前，
    因而主張此異常之疑點亦足以證明被上訴人所述不實云云。
    惟被上訴人辯稱，上開清償紀錄單與取款憑條各有部分內容
    須由人工進行登錄，故被上訴人的人員是在清償紀錄單人工
    登錄並送進機器登錄完畢之後，才再進行取款憑條的登錄作
    業，因此產生時間上的落差，而且上開登錄作業僅是單方的
    作業，並不會與其他的電腦發生連動，所以並不會發生上訴
    人所指稱的借貸方不平衡的情況，核與上開清償紀錄單顯示
    各筆登錄時間自11時14分開始，至11時46分止，各筆輸入的
    時間都有若干時間差之情狀相符。足見被上訴人所稱因為人
    工處理順序的問題，造成上開清償紀錄單上所記載的時間先
    於取款憑條所記載之時間，且因此部分係屬單方作業，並未
    與其他電腦發生連動，亦不致發生會計上借貸方不平衡之情
    況，其陳述並無不合理之處。且被上訴人於83年期間尚屬地
    方型的金融機構，當時被上訴人所使用的人工作業方法及電
    腦處理的程式未必與其他銀行完全相同，訴訟代理人以其過
    去曾經在大型銀行工作的經驗，指摘上開處理程序異常，進
    而指摘被上訴人之陳述不足採信，亦嫌無據。
  (七)又以上訴人名義所借得之系爭4千萬元借款，既已撥入上訴
    人設在被上訴人處之帳戶內，被上訴人即已完成系爭借款之
    交付，嗣後被上訴人再依林麗敏（上訴人之代理人）填寫之
    取款憑條提出並轉入被上訴人之備償專戶用以清償其他家族
    企業及成員等關聯戶之債務，係屬上訴人借款成立並獲得交
    付後對所借款項之處分行為，無礙上訴人系爭借款債務之成
    立，上訴人一再以該款項終究還是流回被上訴人自己的備償
    專戶，而主張借款並未交付，或交付後又已匯回而消滅系爭
    借款債務，均顯不足取。
  (八)綜上所述，系爭4千萬元借款是上訴人家族成員間彼此借名
    向被上訴人貸款的一部分，上訴人所為之辯解及舉證，並不
    足以讓本院採信系爭「約定書」、「印鑑卡」、「借款展期
    申請書」及「變更借據部份約定內容契約書」係上訴人在被
    上訴人故意矇混的情況下所誤簽，或是在上訴人不知情的情
    況下為林麗敏所盜蓋，且嗣後林麗敏又依印鑑卡及約定書之
    約定，以代理人的身分，持上訴人之印鑑填載取款憑條，將
    已經撥入上訴人帳戶之系爭4千萬元自上訴人之帳戶內提出
    ，轉入被上訴人之備償專戶，用以清償其他家族關聯戶之債
    務，係林麗敏以上訴人代理人身分於上訴人借款債務成立後
    對借得款項所為之處分行為，無須上訴人另為授權，上訴人
    系爭4千萬元借款債務仍然存在，上訴人訴請確認系爭4千萬
    元債務不存在，並無理由。原審為被上訴人有利之判決，並
    無不當。上訴人仍執前詞指摘原審判決採證不當，求予廢棄
    ，尚不足取，渠等之上訴應予駁回。
三兩造其餘之攻擊或防禦方法及未經援用之證據，經本院斟酌後
  ，認為均不足以影響本判決之結果，自毋庸逐一詳予論駁，併
  此敘明。
四據上論結：本件上訴為無理由，依民事訴訟法第四百五十四條
  、第四百四十九條第一項、第七十八條、第八十五條第一項前
  段，判決如主文。
中    華    民    國    98    年    5     月    8     日
                          審判長法  官   何方興
                                法  官   王紋瑩
                                法  官   林碧玲
以上正本係照原本作成。
如不服本判決，應於收受送達後20日內向本院提出上訴書狀，其
未表明上訴理由者，應於提出上訴後20日內向本院補提理由書狀
(均須按他造當事人之人數附繕本)上訴時應提出委任律師或具有
律師資格之人之委任狀；委任有律師資格者，另應附具律師及格
證書及釋明委任人與受任人有民事訴訟法第466條之1第1項但書
或第2項 (詳附註)所定關係之釋明文書影本。
中    華    民    國    98    年    5     月    8     日
                                書記官   鄧瑞雲
附註：
民事訴訟法第466條之1(第1項、第2項)：
對於第二審判決上訴，上訴人應委任律師為訴訟代理人。但上訴
人或其法定代理人具有律師資格者，不在此限。
上訴人之配偶、三親等內之血親、二親等內之姻親，或上訴人為
法人、中央或地方機關時，其所屬委任人員具有律師資格並經法
院認為適當者，亦得為第三審訴訟代理人。


司法院資訊處製作；財團法人民間司法改革基金會備份。
